【裁判字號】    95,重訴,36
【裁判日期】    951031
【裁判案由】    拆屋還地等
【裁判全文】
臺灣嘉義地方法院民事判決              95年度重訴字第36號
原      告  嘉義市政府設嘉義市○○路199號
法定代理人  癸○○
訴訟代理人  楊漢東律師
複 代理 人  子○○
被      告  壬○○
            戊○○
                        之20.
            丁○○
                        號
            丙○○
                        49號.
            己○○
            乙○○
                        號5樓.
            甲○○
                        巷2弄.
兼上列六人共同
訴訟代理人  辛○○    住嘉義市.
            庚○○    住嘉義市.
上列當事人間請求拆屋還地等事件，經本院於民國九十五年十月
十七日言詞辯論終結，判決如下：
    主  文
被告壬○○應將坐落嘉義市○○段○○段一之七三地號土地上如
附圖標示Ａ所示面積五八平方公尺，即門牌號碼嘉義市○○路七
六七號之建物拆除，將土地返還原告。
被告壬○○應給付原告新臺幣參拾肆萬陸仟零柒拾捌元，其中新
臺幣參拾萬零壹佰參拾貳元自民國九十五年五月十六日起至清償
日止，按週年利率百分之五計算之利息。
被告庚○○、戊○○、辛○○、丁○○、丙○○、己○○、乙○○、甲○○應將坐落嘉義市○○段○○段一九地號及同段一九之
一地號土地上如附圖標示Ｂ所示面積九二平方公尺，即門牌號碼
為嘉義市○○路五七八號；同段一九之一地號土地上如附圖標示
Ｃ所示面積二一平方公尺，即門牌號碼為嘉義市○○路五八○號
之建物拆除，將土地返還原告。
被告庚○○、戊○○、辛○○、丁○○、丙○○、己○○、乙○○、甲○○應給付原告新臺幣貳萬玖仟柒佰柒拾肆元，其中新臺
幣貳萬參仟捌佰壹拾玖元，均自民國九十五年五月二十八日起至
清償日止，按週年利率百分之五計算之利息。
原告其餘之訴駁回。
訴訟費用由被告壬○○負擔百分之二十八，被告庚○○、戊○○
、辛○○、丁○○、丙○○、己○○、乙○○、甲○○負擔百分
之六十七，餘由原告負擔。
本判決第一項於原告以新臺幣壹佰柒拾參萬元為被告壬○○供擔
保後，得假執行；但被告壬○○如於執行標的物拍定、變賣或物
之交付前，以新臺幣伍佰壹拾柒萬柒仟玖佰肆拾元為原告預供擔
保，得免為假執行。
本判決第二項得為假執行；但被告壬○○如於執行標的物拍定、
變賣或物之交付前，以新臺幣參拾肆萬陸仟零柒拾捌元為原告預
供擔保，得免為假執行。
本判決第三項於原告以新臺幣肆佰參拾壹萬元為被告庚○○、戊○○、辛○○、丁○○、丙○○、己○○、乙○○、甲○○供擔
保後，得假執行；但被告庚○○、戊○○、辛○○、丁○○、丙○○、己○○、乙○○、甲○○如於執行標的物拍定、變賣或物
之交付前，以新臺幣壹仟貳佰玖拾參萬伍仟壹佰元為原告預供擔
保，得免為假執行。
本判決第四項得為假執行；但被告庚○○、戊○○、辛○○、丁○○、丙○○、己○○、乙○○、甲○○如於執行標的物拍定、
變賣或物之交付前，以新臺幣貳萬玖仟柒佰柒拾肆元為原告預供
擔保，得免為假執行。
原告其餘假執行之聲請駁回。
    事實及理由
一、按訴狀送達後，原告不得將原訴變更或追加他訴。但擴張或
    減縮應受判決事項之聲明者，不在此限，民事訴訟法第二百
    五十五條第一項第三款定有明文。本件原告起訴時，聲明請
    求被告壬○○給付金額為新臺幣（下同）六十三萬八千六百
    三十八元及其中五十二萬五千八百九十六元自起訴狀繕本送
    達翌日起至清償日止按週年利率百分之五計算之利息，訴訟
    進行中，原告縮減聲明金額為六十萬六千二百十元及其中四
    十九萬四千二百五十九元依上開方式計算利息，經核與上揭
    法條規定並無不合，應予准許。
二、原告起訴主張：緣系爭坐落嘉義市○○段○○段一之七三地
    號、嘉義市○○段○○段一九地號及同段一九之一地號土地
    均為原告所有，被告壬○○無權占用原告所有坐落嘉義市○○段○○段一之七三地號土地，並在土地上興建門牌號碼為
    嘉義市○○路七六七號之房屋；被告庚○○、戊○○、宋莞
    晴、丁○○、丙○○、己○○、乙○○、甲○○（下稱庚○○等八人）無權占用原告所有坐落嘉義市○○段○○段一九
    地號及同段一九之一地號土地，並在土地上共有門牌號碼為
    嘉義市○○路五七八號及五八０號之房屋，因上開土地分別
    由上揭被告長期無權占用，依原告之管理規定，無權占用原
    告土地者，均需給付損害賠償性質之使用補償金，被告壬○○有如附表一所示使用補償金未繳納，被告庚○○等八人則
    有如附表二、附表三所示使用補償金未繳納，爰依所有權之
    法律關係，請求上揭被告將無權占用原告土地之地上建物拆
    除，將土地返還原告，並應給付無權占用期間未繳納之使用
    補償金。本件請求被告給付土地使用補償金之性質，並無租
    賃關係存在，不應視為不定期租賃關係，又因被告無權占有
    原告土地而依不當得利之法律關係請求之金額，亦非給付租
    金，不受租金請求權五年時效之限制等語。並聲明：(一)被告
    壬○○應將坐落嘉義市○○段○○段一之七三地號土地上如
    附圖標示Ａ所示面積五八平方公尺，即門牌號碼嘉義市○○
    路七六七號之建物拆除，將土地返還原告。(二)被告壬○○應
    給付原告六十萬六千二百十元，及其中四十九萬四千二百五
    十九元自起訴狀繕本送達翌日起至清償日止，按週年利率百
    分之五計算之利息。(三)被告庚○○等八人應將坐落嘉義市○○段○○段一九地號及同段一九之一地號土地上如附圖標示
    Ｂ所示面積九二平方公尺，即門牌號碼為嘉義市○○路五七
    八號；同段一九之一地號土地上如附圖標示Ｃ所示面積二一
    平方公尺，即門牌號碼為嘉義市○○路五八○號之建物拆除
    ，將土地返還給原告。(四)被告庚○○等八人應連帶給付原告
    七十七萬五千三百十八元，及其中五十八萬五千一百四十四
    元均自最後收受起訴狀繕本送達翌日起至清償日止，依週年
    利率百分之五計算之利息。(五)願供擔保請准宣告假執行。
三、被告壬○○則以：原告前曾對被告聲請發支付命令，因被告
    於法定期間內對支付命令提出異議而以支付命令之聲請視為
    起訴，惟因原告未繳納裁判費而經鈞院以九十五年訴字第五
    六號裁定駁回在案，未料又遭原告提起本件訴訟，被告因失
    業無法一次繳清積欠之租金，超過五年之部分已罹於時效，
    且已於九十五年三月三日繳交九十四年下期租金利息共三萬
    一千七百七十一元，況依測量結果並未完全使用土地，原告
    請求之金額中並未扣除等語置辯。並聲明：原告之訴駁回；
    如受不利判決願供擔保請准宣告免為假執行。
四、被告庚○○等八人則以：被告之先祖於政府來臺之前即世居
    於系爭嘉義市○○段○○段一九地號及同段一九之一地號土
    地，其後為市府列管，因地租暴漲十二倍，致自八十七年下
    期至九十年上期之租金未繳，但九十年下期至九十四年下期
    之租金則按期繳清，故兩造間依民法第四百二十二條規定屬
    不定期之租賃關係，絕非無權占用。原告為規避民法第一百
    二十六條規定，擅自將「租金」兩字改為「補償金」，然該
    賠償金之性質係相當於租金之利益，原告請求八十七年下期
    至九十年上期之租金係依據不當得利法律關係請求損害賠償
    ，惟依民法第一百二十六條規定租金請求權因五年間不行使
    而消滅，原告所應請求之補償金僅能自起訴日起回溯五年之
    請求權時效尚未消滅，其餘補償金顯已逾五年時效，被告為
    時效消滅抗辯拒絕給付等語置辯。並聲明：原告之訴駁回；
    如受不利判決願供擔保請准宣告免為假執行。
五、原告主張坐落嘉義市○○段○○段一之七三地號、嘉義市○○段○○段一九地號及同段一九之一地號土地均為原告所有
    ，被告壬○○占有使用坐落嘉義市○○段○○段一之七三地
    號土地並於其上建有如附圖標示Ａ之鋼骨磚造二樓房屋（即
    門牌號碼嘉義市○○路七六七號），被告庚○○等八人占有
    嘉義市○○段○○段一九、一九之一地號土地，其上並建有
    如附圖標示Ｂ、Ｃ之鋼骨磚造二樓半房屋（即門牌號碼嘉義
    市○○路五七八、五八０號），各有如附表所示「使用補償
    金」未繳納等情，上揭被告不爭執，有土地登記謄本、使用
    補償金明細之底冊在卷可稽，並經本院至現場勘驗，有勘驗
    筆錄在卷，且經嘉義市地政事務所繪製如附圖所示複丈成果
    圖可參，堪信為真。
六、原告主張上揭被告長期無權占有上揭土地，請求拆屋還地並
    給付如附表一至三所示損害賠償性質之使用補償金等情，為
    被告否認，被告壬○○辯稱：因失業無法一次繳清租金，並
    非不繳納，且未用足六十平方公尺並未扣還等語；被告庚○○等八人則辯稱：兩造間成立不定期租賃關係，並非無權占
    有，而使用補償金等同於公有地租金性質，未繳租金係因地
    租暴漲，且就超過五年部分，已罹於時效，原告無請求權等
    語置辯。則本件爭點在於被告是否無權占有系爭土地而應給
    付如附表所示使用補償金。經查：
  (一)按租賃為當事人約定一方以物租與他方使用收益，他方支付
    租金之契約，就他人之物若未有租賃關係，即無支付租金與
    他人之義務，倘使用其物受有利益並致該他人受有損害，雖
    因而有依民法第一百七十九條規定返還利益與該他人或依同
    法第一百八十四條規定為損害之賠償，但此給付，究非有如
    上開之租金性質，即不能據為兩造已就該物成立租賃關係之
    推論（最高法院七十六年度臺上字第二三五四號判決意旨可
    資參照）。原告主張向上揭被告收取「使用補償金」之事實
    ，有被告壬○○使用補償金收入繳款書影本、被告庚○○等
    八人使用補償金明細底冊在卷可稽，被告對此並不爭執，而
    原告主張此「使用補償金」係被告無權占用土地損害賠償性
    質，並非基於租賃關係之土地使用收益對價，自難僅憑原告
    收取使用補償金之事實，即謂原告就系爭土地有出租予被告
    之意思，雖被告庚○○等八人抗辯「使用補償金」等同於「
    公用地租金」，與原告成立不定期租賃關係，然此為原告否
    認，被告就兩造間有成立租賃關係或其合意並未舉證以實其
    說，自不足採。原告主張上揭被告無權占有上開土地，堪予
    採信。
  (二)所有人對於無權占有或侵奪其所有物者，得請求返還之。對
    於妨害其所有權者，得請求除去之。有妨害其所有權之虞者
    ，得請求防止之。民法第七百六十七條定有明文。上揭被告
    所有如附圖標示Ａ、Ｂ、Ｃ建物既無權占有系爭土地，致妨
    害原告所有權，原告依上開規定，請求被告拆除地上物將土
    地返還原告，為有理由，應予准許。
  (三)按利息、紅利、租金等定期給付債權，其各期給付請求權，
    因五年間不行使而消滅。此觀民法第一百二十六規定條自明
    。又終止租約後之賠償與其他無租賃契約關係之賠償，名稱
    雖與租金異，然實質上仍為使用土地之代價，債權人應同樣
    按時收取，不因其契約終止或未成立而謂其時效之計算應有
    不同；又無法律上之原因而獲得相當於租金之利益，致他人
    受有損害時，如該他人之返還利益請求權已逾租金短期消滅
    時效之期間，對於相當於已罹消滅時效之租金之利益，不得
    依不當得利之法則請求返還，最高法院四十九年臺上字第一
    七三○號判例意旨、同院六十五年六月八日六十五年度第五
    次民庭庭推總會議決定(二)可資參照。本件被告就原告如附表
    所示請求提出時效抗辯，而原告既以民法第一百七十九條不
    當得利之法律關係為請求（見本院九十五年十月十七日言詞
    辯論筆錄），依上揭說明，對於逾五年消滅時效期間之利益
    ，不得依其所主張之不當得利之法則請求返還，原告主張時
    效期間應按十五年計算云云，尚非可採。本院依卷附被告壬○○於九十四年十一月三十日對於原告請求給付使用補償金
    之支付命令異議狀所示日期，認定原告向被告壬○○主張權
    利之日回溯五年，即八十九年十一月三十日前之部分，時效
    經過五年；原告對被告庚○○等八人部分依本院收文章所示
    原告九十五年五月九日起訴請求回溯五年，即九十年五月九
    日前之部分，時效經過五年，被告既就此時效經過之部分為
    時效抗辯，原告此部分請求，於法不合，不應准許，應予扣
    除。又原告雖請求被告庚○○等八人連帶給付，然民法第一
    百七十九條至第一百八十三條並無規定不當得利之受領人應
    負連帶責任，故不符民法第二百七十二條所定連帶債務之成
    立要件。則原告就被告壬○○得請求八十九年十二月一日後
    共計三十四萬六千零七十八元（〈5,547+33,279+33,279+
    33,279+33,279+33,279+33,279+31,637+31,637+31,637〉+
    〈1,387+8,320+7,488+6,656+5,824+4,992+4,160+3,164+2,
    373+1,582〉），其中三十萬零一百三十二元自收受起訴狀
    繕本送達翌日即九十五年五月十六日起至清償日止，按週年
    利率百分之五計算之利息。原告就被告庚○○等八人部分得
    依民法第二百七十一條前段規定，請求被告庚○○等八人共
    同給付自九十年五月十日後共計二萬九千七百七十四元（〈
    769+23,050〉+〈192+5,763〉），其中二萬三千八百十九元
    ，自最後送達起訴狀繕本翌日即九十五年五月二十八日起，
    各至清償日止，按週年利率百分之五計算之利息，原告逾上
    開範圍之請求，即屬無由，應予駁回。又原告就被告壬○○
    所占用上揭土地面積六十平方公尺計算使用補償金之事實，
    被告壬○○不否認，且有嘉義市政府市有房地土地補償金收
    入繳款書在卷可資參核，被告壬○○再以地政機關就土地上
    建物測得面積抗辯未用足六十平方公尺云云，自非可採，併
    此敘明。
七、綜上所述，原告係系爭土地所有權人，被告無權占有系爭土
    地，而受有相當於租金之不當得利，而妨害原告之所有權致
    其受有損害，故原告依民法第七百六十七條、第一百七十九
    條規定，訴請被告拆除坐落於系爭土地如附圖標示Ａ、Ｂ、
    Ｃ部分之地上物，將土地返還原告；被告壬○○應給付三十
    四萬六千零七十八元，其中三十萬零一百三十二元自收受起
    訴狀繕本送達翌日即九十五年五月十六日起至清償日止，按
    週年利率百分之五計算之利息；被告庚○○等八人共同給付
    二萬九千七百七十四元，其中二萬三千八百十九元，自最後
    送達起訴狀繕本翌日即九十五年五月二十八日起，各至清償
    日止，按週年利率百分之五計算之利息，為有理由，應予准
    許，逾此範圍之請求，即屬無由，應予駁回。
八、兩造陳明願供擔保，請准宣告假執行及免為假執行，原告如
    主文所示第一、三項部分及被告聲請部分經核無不合，爰酌
    定相當之擔保金額准許之，而原告第二、四項勝訴部分未逾
    五十萬元，爰依民事訴訟法第三百八十九條第一項第五款規
    定，依職權宣告假執行；至於原告敗訴部分，其假執行之聲
    請失所附麗，應予駁回。
九、本件事證已甚明確，兩造其餘攻擊防禦方法，經審酌結果，
    核與本判決之結論均無影響，爰不以一一論述，併予敘明。
十、據上結論，原告之訴一部為有理由、一部為無理由，依民事
    訴訟法第七十九條、第八十五條第一項前段、第三百九十條
    第二項、第三百八十九條第一項第五款，判決如主文。
中    華    民    國    95    年    10    月    31    日
                  民事第一庭  法  官  陳端宜
以上正本係照原本作成。
如對本判決上訴須於判決送達後20日內向本院提出上訴狀。
中    華    民    國    95    年    10    月    31    日
                              書記官  洪麗惠
附表一（壬○○部分）：
地號：嘉義市○○段○○段一之七三地號
 ┌──┬─────┬────────┬─────┬──────┐
 │期別│開徵期間  │使用補償金（元）│利息（元）│合計（元）  │
 ├──┼─────┼────────┼─────┼──────┤
 │87下│87.1-87.6 │      33,279    │  13,312  │   46,591   │
 ├──┼─────┼────────┼─────┼──────┤
 │88上│87.7-87.12│      33,279    │  12,480  │   45,759   │
 ├──┼─────┼────────┼─────┼──────┤
 │88下│88.1-88.6 │      33,279    │  11,648  │   44,927   │
 ├──┼─────┼────────┼─────┼──────┤
 │89上│88.7-88.12│      33,279    │  10,816  │   44,095   │
 ├──┼─────┼────────┼─────┼──────┤
 │89中│89.1-89.6 │      33,279    │   9,984  │   43,263   │
 ├──┼─────┼────────┼─────┼──────┤
 │89下│89.7-89.12│      33,279    │   9,152  │   42,431   │
 ├──┼─────┼────────┼─────┼──────┤
 │90上│90.1-90.6 │      33,279    │   8,320  │   41,599   │
 ├──┼─────┼────────┼─────┼──────┤
 │90下│90.7-90.12│      33,279    │   7,488  │   40,767   │
 ├──┼─────┼────────┼─────┼──────┤
 │91上│91.1-91.6 │      33,279    │   6,656  │   39,935   │
 ├──┼─────┼────────┼─────┼──────┤
 │91下│91.7-91.12│      33,279    │   5,824  │   39,103   │
 ├──┼─────┼────────┼─────┼──────┤
 │92上│92.1-92.6 │      33,279    │   4,992  │   38,271   │
 ├──┼─────┼────────┼─────┼──────┤
 │92下│92.7-92.12│      33,279    │   4,160  │   37,439   │
 ├──┼─────┼────────┼─────┼──────┤
 │93上│93.1-93.6 │      31,637    │   3,164  │   34,801   │
 ├──┼─────┼────────┼─────┼──────┤
 │93下│93.7-93.12│      31,637    │   2,373  │   34,010   │
 ├──┼─────┼────────┼─────┼──────┤
 │94上│94.1-94.6 │      31,637    │   1,582  │   33,219   │
 ├──┼─────┼────────┼─────┼──────┤
 │    │合     計 │     494,259    │ 111,951  │  606,210   │
 └──┴─────┴────────┴─────┴──────┘
附表二（庚○○等八人部分）：
地號：嘉義市○○段○○段一九地號
 ┌──┬─────┬────────┬─────┬──────┐
 │期別│開徵期間  │使用補償金（元）│利息（元）│合計（元）  │
 ├──┼─────┼────────┼─────┼──────┤
 │87下│87.1-87.6 │        2,700   │   1,080  │     3,780  │
 ├──┼─────┼────────┼─────┼──────┤
 │88上│87.7-87.12│        2,700   │   1,013  │     3,713  │
 ├──┼─────┼────────┼─────┼──────┤
 │88下│88.1-88.6 │        2,700   │     945  │     3,645  │
 ├──┼─────┼────────┼─────┼──────┤
 │89上│88.7-88.12│        2,700   │     878  │     3,578  │
 ├──┼─────┼────────┼─────┼──────┤
 │89中│89.1-89.6 │        2,700   │     810  │     3,510  │
 ├──┼─────┼────────┼─────┼──────┤
 │89下│89.7-89.12│        2,700   │     743  │     3,443  │
 ├──┼─────┼────────┼─────┼──────┤
 │90上│90.1-90.6 │        2,700   │     675  │     3,375  │
 ├──┼─────┼────────┼─────┼──────┤
 │    │  合   計 │       18,900   │   6,144  │    25,044  │
 └──┴─────┴────────┴─────┴──────┘
附表三（庚○○等八人部分）：
地號：嘉義市○○段○○段一九之一地號
 ┌──┬─────┬────────┬─────┬──────┐
 │期別│開徵期間  │使用補償金（元）│利息（元）│合計（元）  │
 ├──┼─────┼────────┼─────┼──────┤
 │87下│87.1-87.6 │       80,892   │   32,357 │   113,249  │
 ├──┼─────┼────────┼─────┼──────┤
 │88上│87.7-87.12│       80,892   │   30,335 │   111,227  │
 ├──┼─────┼────────┼─────┼──────┤
 │88下│88.1-88.6 │       80,892   │   28,312 │   109,204  │
 ├──┼─────┼────────┼─────┼──────┤
 │89上│88.7-88.12│       80,892   │   26,290 │   107,182  │
 ├──┼─────┼────────┼─────┼──────┤
 │89中│89.1-89.6 │       80,892   │   24,268 │   105,160  │
 ├──┼─────┼────────┼─────┼──────┤
 │89下│89.7-89.12│       80,892   │   22,245 │   103,137  │
 ├──┼─────┼────────┼─────┼──────┤
 │90上│90.1-90.6 │       80,892   │   20,223 │   101,115  │
 ├──┼─────┼────────┼─────┼──────┤
 │    │  合   計 │      566,244   │  184,030 │   750,274  │
 └──┴─────┴────────┴─────┴──────┘


司法院資訊處製作；財團法人民間司法改革基金會備份。
